臺灣高等法院臺中分院刑事判決　　　　96年度上訴字第2192號
上　訴　人
即　被　告　己○○
選任辯護人　黃俊昇律師
　　　　　　陳世煌律師
上列上訴人即被告因偽造文書等案件，不服臺灣彰化地方法院95
年度訴字第1476號，中華民國96年6月13日第一審判決（起訴案
號：臺灣彰化地方法院檢察署95年度偵字第6073號，移送併案審
理案號：95年度偵字第7870號），提起上訴，本院判決如下：
    主  文
原判決撤銷。
己○○犯行使偽造私文書罪，處有期徒刑伍月，如易科罰金，以
銀元佰元即新臺幣玖佰元折算壹日，減為有期徒刑貳月又拾伍
日，如易科罰金，以銀元佰元即新臺幣玖佰元折算壹日。
    犯罪事實
一、己○○係彰化縣農漁生產合作社（原名彰化縣漁產生產合作
    社）之理事主席，並與興雨工業有限公司（下稱興雨公司）
    之董事長甲○○係多年好友。其意圖為彰化縣農漁生產合作
    社不法之所有，明知彰化縣芳苑鄉○○段440-529地號土地
    係國有，而彰化縣農漁生產合作社僅係向臺灣省政府申請取
    得專用漁業權，於上開土地，從事淺海粗放養殖業，該合作
    社及其社員並不能主張時效取得上開土地之所有權，竟先於
    民國94年1月11日，在彰化縣農漁生產合作社內，於載有「
    讓受人丁○○○所有彰化縣漁產生產合作社（台專漁字第04
    1號）專用漁業權入漁登記芳苑鄉○○段440-529地號養殖地
    內之彰芳南場面積200公頃內之15公頃，以新臺幣壹佰伍拾
    柒萬伍仟元整讓售給甲○○、乙○○先生」等語之「買賣讓
    渡書」上，其「讓受人」欄處，盜蓋丁○○○先前為辦理漁
    場相關事項（領款除外）而留用於該合作社之印章，而偽造
    上開讓受人為丁○○○之「買賣讓渡書」。並於當日持上開
    偽造之「買賣讓渡書」，至位於彰化縣鹿港工業東二路6號
    之興雨公司，向甲○○及其友人乙○○謊稱：彰化縣農漁生
    產合作社之淺灘養殖地中，有15公頃是丁○○○所有，伊係
    受丁○○○之委託，前來銷售系爭養殖地，系爭養殖地原屬
    政府土地，因政府法令已修改，系爭養殖地被合作社合法占
    有超過20年以上，已可登記為私人所有，如承購上開養殖地
    ，迄至94年7、8月間即可出售，屆時將可獲利2至3倍以上等
    語，並持上揭偽造之「買賣讓渡書」及臺灣省政府專用漁業
    權執照等資料以取信2人，致甲○○、乙○○不疑有他而陷
    於錯誤，於上開「買賣讓渡書」上簽名、蓋章，作為受讓系
    爭養殖地之書面契約，甲○○並於94年1月12日，匯款90萬
    元至彰化縣農漁生產合作社在中國農民銀行彰化分行所設立
    之帳戶（帳號：0000000000號），乙○○亦於94年1月13日
    ，交付面額90萬元之支票1張與己○○，經彰化縣農漁生產
    合作社提示兌現入帳，作為前揭養殖地之價金。嗣甲○○、
    乙○○要求己○○督促丁○○○將相關權利移轉登記與其等
    未果，乃於94年7月25日具狀以丁○○○為被告向臺灣彰化
    地方法院民事庭提起履行契約之民事訴訟，經丁○○○於訴
    訟中表示伊對此移轉登記乙事均不知情，甲○○、乙○○始
    知受騙，進而查悉上情。
二、案經甲○○、乙○○及丁○○○請由臺灣彰化地方法院檢察
    署檢察官偵查起訴。
    理  由
一、訊據上訴人即被告己○○固坦承有持告訴人丁○○○之印章
    蓋用在上開「買賣讓渡書」上，而與告訴人甲○○、乙○○
    訂立買賣契約之事實，惟矢口否認有何詐欺及偽造文書之犯
    行，辯稱：系爭養殖地權利係丁○○○之夫戊○○於83年間
    先購買彰芳南場5個單位（每單位為1公頃），丁○○○之子
    丙○○於84年間購買彰芳南場10個單位，購買時皆囑伊登記
    在丁○○○名下，並有交付丁○○○之印章與伊辦理除領款
    外之漁場相關事項，後來86年間沈篤宏要求將靠外海的持分
    要換成比較靠陸地的漁場【即將彰芳南場改到彰芳西島（含
    西島南場、西島北場）】，同時又囑伊將權利人改為丙○○
    ，伊在92年彰芳西島場重測完成時，才將上揭養殖場轉換之
    手續辦畢，但漏未作成轉換養殖場及將丁○○○之名義變更
    為丙○○之書面契約，其後在伊換好漁場後，要拿讓渡書給
    丁○○○蓋章時，他就說換好就不用蓋了。本件伊與甲○○
    、乙○○2人以彰芳南島為買賣標的是手續上的疏忽，本來
    丁○○○要求伊代為將彰芳西島場的持分賣出，甲○○有意
    思要買，但是買賣的價款談不攏，所以西島場談不攏，因為
    丁○○○之持份已自彰芳南場移至彰芳西島場，伊認為漁場
    權利已歸合作社，才會直接用丁○○○的名義將彰芳南島賣
    給甲○○等人，本件買賣不是所有權之移轉，而係使用權之
    移轉，伊並無偽造文書或詐欺云云。惟查：
  (一)、被告己○○並不否認有自行製作丁○○○具名之「買賣讓
      渡書」，並持以洽告訴人甲○○、乙○○商談系爭養殖地
      權利買賣之事實。又被告與證人甲○○、乙○○商談養殖
      場權利買賣時，確有提及養殖地經私人佔有20年，可登記
      在私人名下等語，此業據證人甲○○、乙○○分別於原審
      法院96年5月11日、96年5月30日審理中指證明確，並經證
      人即當時在場之興雨公司員工辛○○於同法院96年5月30
      日審理中到庭結證屬實。而上揭「買賣讓渡書」確係記載
      ：「讓受人丁○○○『所有』彰化縣漁產生產合作社（臺
      專漁字第041號）專用漁業權入漁權入漁登記芳苑鄉○○
      段440-529地號養殖地內之彰芳南場面積200公頃內之15公
      頃…」，相較於84年8月29日漢寶區淺灘養殖地轉讓書係
      寫為：「轉讓人等所『使用』漢寶區淺灘養殖地（南島養
      殖場）…」，則被告在上揭「買賣讓渡書」上使用「所有
      」一詞，藉以加強誤導系爭養殖地可登記在私人名下乙事
      ，益形明確。再者，證人甲○○、乙○○因受被告之欺，
      誤認丁○○○對於系爭養殖地有所有權，及丁○○○有委
      託被告出售該養殖地，而於94年7月25日以丁○○○為被
      告，向原審法院民事庭提起履行契約訴訟，請求丁○○○
      將系爭養殖地之全部權益等交付並移轉登記予甲○○、乙○○2人，此有原審法院94年度訴字第530號履行契約相關
      案卷資料影本在卷可稽，益徵證人甲○○、乙○○2人並
      非設詞誣陷被告，渠2人前揭證詞堪信屬實。復查告訴人
      甲○○、乙○○所繳價金，固已入彰化縣農漁生產合作社
      之會記帳，有該社明細分類帳在卷可佐，然不論為自己或
      第三人不法之所有而施用詐術，均可成立詐欺罪，是渠等
      所繳價金，縱係由彰化縣農漁生產合作社收取，於本件中
      仍不影響被告係施用詐術之認定。
  (二)、又證人丙○○（即戊○○、丁○○○之子）曾於86年間，
      領取彰芳西島之「彰濱工業區抽砂損害賠償金發退86及87
      年部分苗款」597,774元，業經證人戊○○承認其事，並
      有該部分賠償金之印領清冊附卷可稽，又被告亦曾發給丙○○88年度至93年度彰芳西島之「專用漁業權入漁契約書
      」，有卷內各該年度之「專用漁業權入漁契約書」為憑（
      88至91年度入漁契約書所載之芳苑鄉○○段514-0地號土
      地為西島北場所在）。是故，證人戊○○雖否認其曾要求
      被告轉換養殖場，惟參諸上揭事證，應認丙○○之入漁權
      ，已由彰芳南島轉換至彰芳西島南、北場無誤。而系爭養
      殖地入漁之權利，不論相關法令、彰化縣漁產生產合作社
      之「入漁規章」及該合作社製作之「專用漁業權入漁契約
      書」，均無轉讓必須訂定書面契約之規定。被告亦坦認沈
      家之漁場已轉換至彰芳西島，則系爭養殖地（即彰芳南場
      ）不論原係以丙○○或丁○○○具名，沈家在彰芳南場均
      已無任何權利，從而，被告自無理由以丁○○○名義，製
      作系爭養殖地之「買賣讓渡書」。至告訴人是否能取得上
      開漁場場員名義，更與丁○○○無關，被告焉得擅以丁○○○名義訂立上開「買賣讓渡書」？況證人丁○○○於原
      審法院96年5月11日到庭結證稱：伊並未授權被告簽署上
      開買賣讓渡書，是被告偽造伊名義出售系爭養殖地，伊均
      不知情，且因此遭甲○○、乙○○提起訴訟，造成很大困
      擾無法成眠等語。復觀諸上開買賣讓渡書上所載丁○○○
      之身分證字號（Ｚ000000000），與丁○○○之真正之身分
      證字號（Ｚ000000000）完全不同，可見證人丁○○○並未
      授權被告代為簽立上開買賣讓渡書，被告擅自偽造丁○○○名義簽署上開買賣讓渡書，造成丁○○○受到訴訟之累
      ，其辯稱並無偽造文書且丁○○○並無受到損害云云，顯
      係事後卸責之詞，要無足採。另證人張庭涵於本院雖結證
      稱曾聽聞被告與「沈所長」通過電話後，告知伊「沈所長
      」的彰芳南場已經轉換為西島場，「沈所長」有授權合作
      社處理彰芳南場的事宜云云；然姑不論該證人係傳聞自被
      告上揭轉換漁場之事，其真實性如何已難查考，而綜該證
      人所證「沈所長」係指戊○○同意更換漁場至西島場等情
      屬實，則丁○○○既已因此喪失對彰芳南場之權利，被告
      僅需以彰化縣農漁生產合作社名義與告訴人等訂立契約即
      可，何勞擅以丁○○○名義訂約，故該證人所證亦難據為
      有利被告之認定。
  (三)、綜上所述，被告己○○確係以系爭養殖地經合作社占有20
      年，可登記在私人名下，投資獲利可期等語，詐騙證人甲○○、乙○○入股投資，並事先偽造證人丁○○○具名之
      「買賣讓渡書」，以丁○○○名義出賣系爭養殖地，藉以
      取信甲○○、乙○○，並規避一旦2人要求將系爭養殖地
      登記於其等名下而無法履行之責任。是被告前揭辯詞，均
      係事後脫責之詞，不足憑採。本件事證已臻明確，被告上
      開犯行堪以認定，應依法論科
二、查被告犯罪後，刑法關於罰金刑最低額（第33條第5款）、
    易科罰金（第41條）、牽連犯（第55條後段）之規定，業經
    總統於94年2月2日公布修正，並自95年7月1日生效施行，比
    較修正前後各該規定，各該修正後之規定，並無較有利於被
    告之情形，依同法第2條第1項，仍應適用行為時即修正前之
    規定論處。核被告所為，係犯刑法第210條之偽造私文書罪
    、第216條之行使偽造私文書罪，及第339條第1項之詐欺取
    財罪。其中盜用印章罪為偽造私文書罪之階段行為，不另論
    罪；又其偽造私文書罪之低度行為，應為其行使偽造私文書
    之高度行為所吸收，亦不另論罪。本件被告行使偽造私文書
    及詐欺取財之行為，有方法、結果之牽連關係，依修正前即
    行為時法律之規定，應從一重之行使偽造私文書罪處斷。原
    審法院因認被告罪證明確，而予論科，固屬有據。然查被告
    犯本件之罪之時間係在96年4月24日以前，依中華民國九十
    六年罪犯減刑條例第2條第1項規定，符合減刑之條件，原審
    法院未及適用該條例規定予以減刑，尚有未洽。被告上訴意
    旨否認犯行，並執陳詞指摘原判決不當，雖無理由，惟原判
    決既有上揭可議之處，仍應由本院予以撤銷改判。爰審酌被
    告之素行，暨其智識程度、犯罪之動機、目的、手段、所生
    之危害，犯罪後業已覓得案外人林玉玲各以90萬元自告訴人
    甲○○、乙○○受讓系爭養殖地權利，告訴人2人並已撤回
    告訴（參卷附撤回告訴狀及讓渡契約書），及犯罪後未能坦
    承犯行之態度等一切情狀，量處如主文第2項所示之刑，並
    諭知其減得之刑，及易科罰金之折算標準示懲。又按得依刑
    法第219條之規定沒收者，以偽造之印章、印文或署押為限
    ，至盜用他人真正印章所蓋之印文，並非該條所指之偽造印
    文（最高法院88年度台上字第7076號判決意旨參照）。經查
    扣案之「丁○○○」名義印章1個，被告堅稱係丁○○○先
    前為辦理漁場相關事項（領款除外）而留用於該合作社之印
    章，且觀諸卷附丁○○○之86年6月18日彰化縣漁產生產合
    作社入漁權證上所蓋用之「丁○○○」印文與本案印文相符
    ，堪信被告所辯並非無憑，茲該印章既屬真正，爰不予宣告
    沒收。
據上論斷，應依刑事訴訟法第369條第1項前段、第364條、第299
條第1項前段，刑法第2條第1項前段、第216條、第210條、第339
條第1項，修正前刑法第55條後段、第41條第1項前段，刑法施行
法第1條之1，中華民國九十六年罪犯減刑條例第2條第1項第3款
、第7條、第9條，判決如主文。
本案經檢察官庚○○到庭執行職務。
中　　華　　民　　國　　96　　年　　10　　月　　25　　日
            刑事第六庭　審判長法　官　李　文　雄
                              法　官　張  恩　賜
                              法　官　邱　顯　祥
上列正本證明與原本無異。
如不服本判決應於收受送達後十日內向本院提出上訴書狀，其未
敘述上訴之理由者並得於提起上訴後十日內向本院補提理由書（
均須按他造當事人之人數附繕本）。
                              書記官  陳　桂   芬
中　　華　　民　　國　　96　　年　　10　　月　　25  　日
附錄本案論罪科刑法條全文：
中華民國刑法第216條
（行使偽造變造或登載不實之文書罪）
行使第 210 條至第 215 條之文書者，依偽造、變造文書或登載
不實事項或使登載不實事項之規定處斷。
中華民國刑法第210條
（偽造變造私文書罪）
偽造、變造私文書，足以生損害於公眾或他人者，處 5 年以下有
期徒刑。
